---
---
title: "Tarea final"
format:
  html:
    code-copy:       true
    code-tools:      true
    df-print:        paged
    toc:             true
    toc-location:    left
callout-appearance: minimal
---

## 0. Puesta a punto del entorno

A continuación se procede a cargar los paquetes requeridos para el ejercicio, además de las especificaciones de redcondeo, colores y semillas aleatroias típicas de cada práctica.

```{r setup}
#| message: false

# Paquetes:
library(tidyverse)
library(RColorBrewer)
library(scales)
library(rstan)
library(nlme)
library(bayesplot)
library(ggplot2)

# Configuración de la salida gráfica:
PALETA <- brewer.pal(8, "Set2") # Colores por defecto
color_defecto <- PALETA[1]      # Color por defecto
options(ggplot2.discrete.colour = PALETA)

theme_set(theme_bw()) # Tema "neutro" para la representación gráfica

# Redondea los números reales "inline":
options(digits = 3L)                
options(knitr.digits.signif = FALSE)

# Inicializa la semilla aleatoria:
set.seed(20250408)
```

## 1. Introducción y presentación de datos {#ejercicio-1}

## Distribuciones condicionales

En la primera de las lecturas [@hoff2009a] hemos visto cómo muestrear de distribuciones condicionales. Vamos a utilizar el ejemplo del epígrafe 6.6 en este ejercicio (pp. 98-103) para demostrar el "muestreo de Gibbs", las propiedades de las cadenas de Markov, y la convergencia.

Recuerda que la distribución que viene definida por[^1]

[^1]: Si te estás preguntando de dónde sale una distribución así, piensa que puede tratarse de una variable en la que hay tres grupos o "clases latentes", cada uno distribuido normalmente pero con medias diferentes; a modo de ejemplo: Usando el ejercicio sobre "velocidad de lectura" en temas anteriores, podríamos tener estudiantes pertenecientes a un grupo de "desarrollo típico" y otros dos grupos con diferentes trastornos de aprendizaje, cada uno teniendo un parámetro distinto para el valor promedio en velocidad de lectura, sin que conozcamos a priori a qué grupo pertenece cada estudiante.

$$
\begin{split}
  {Pr(δ = 1), Pr(δ = 2), Pr(δ = 3)} = (.45, .10, .45) \\
  p(θ|δ) = N(θ, μ_δ, σ_δ); \quad (μ_1, μ_2, μ_3) = (−3, 0, 3); \quad σ_1^2 = σ_2^2 = σ_3^2 = 1/3
\end{split}
$$

Podemos obtener la aproximación discreta a la distribución de $θ$, como hemos hecho en temas anteriores, para usarla como referencia:

```{r distribucion-discreta}
PREC       <- 1e-3             # Precisión para la aproximación discreta
PROB_DELTA <- c(.45, .10, .45) # Probabilidades de los tres grupos
MEDIAS     <- c(-3, 0, 3)      # Medias de los tres grupos en función de "delta"
VAR        <- 1/3              # Varianza de los tres grupos

sd      <- sqrt(VAR) # Desviación estándar de cada grupo
n_desv  <- 5 # Número de "desviaciones estándar" para calcular los límites
lim_inf <- floor(  min(MEDIAS) - n_desv * sd) # Límites para aproximación
lim_sup <- ceiling(max(MEDIAS) + n_desv * sd) #   discreta (inferior y superior)

# Aproximación discreta:
densidad <- tibble(
  theta    = seq(from = lim_inf, to = lim_sup, by = PREC),
  densidad = theta |> dnorm(mean = MEDIAS[1], sd = sd) * PROB_DELTA[1] +
             theta |> dnorm(mean = MEDIAS[2], sd = sd) * PROB_DELTA[2] +
             theta |> dnorm(mean = MEDIAS[3], sd = sd) * PROB_DELTA[3]
)

# Gráfica de la aproximación discreta:
aprox_discreta_plot <- densidad |>
  ggplot(mapping = aes(x = theta, y = densidad)) +
  geom_line(colour = color_defecto) +
  labs(
    title = "Distribución de θ",
    x = "θ",
    y = "p(θ)",
  )

aprox_discreta_plot
```
